臺灣彰化地方法院民事判決
110年度重訴字第42號
原      告  陳文豪  
訴訟代理人  張鈺奇律師
被      告  林啓造  
            邱儼    
上列當事人間請求分割共有物事件，本院於民國110年5月17日言
詞辯論終結，判決如下：
    主  文
原告與被告林啓造共有坐落彰化縣○○鎮○○○段000地號，面積6,73
4.78平方公尺土地，及原告與被告邱儼共有之同段658地號、面
積2,648.96平方公尺土地，准予合併分割如附圖（即彰化縣二林
地政事務所110年1月8日收件，二土測字第609號土地複丈成果圖
）所示，即編號甲部分、面積3,367.39平方公尺，分歸被告林
造取得；編號乙部分、面積1,324.48平方公尺，分歸被告邱儼取
得；編號丙部分、面積4,691.87平方公尺，分歸原告陳文豪取得
。
訴訟費用由兩造依附表一訴訟費用負擔比例欄所示之比例負擔。
事  實  及  理  由
壹、程序方面：
　㈠本件被告林造、邱儼受合法通知，均未於言詞辯論期日到場
    ，核無民事訴訟法第386條各款所列情形，爰依原告聲請，
    由其一 造辯論而為判決。
  ㈡按不變更訴訟標的，而補充或更正事實上或法律上之陳述者
    ，非為訴之變更或追加，民事訴訟法第256條定有明文。又
    裁判分割共有物屬形成判決，法院定共有物之分割方法，不
    受當事人聲明之拘束。是當事人主張之分割方案，僅為攻擊
    防禦方法，縱為分割方案之變更或補償金額之減縮，亦僅屬
    補充或更正事實上或法律上之陳述，故當事人嗣後提出不同
    之分割方法，亦非訴之變更或追加（最高法院109年度台上
    字第233號判決參照）。查，本件原告起訴原聲明：①原告與
    被告林造共有彰化縣○○鎮○○○段000地號農牧用地准予分割
    ，分割方案容另補呈。②原告與被告邱儼共有彰化縣○○鎮○○○
    段000地號農牧用地准予分割，分割方案容另補呈。③訴訟費
    用由被告負擔。嗣原告於現場勘測後之110年5月17日庭呈民
    事更正聲明狀更正訴之聲明為：①原告與被告林造(更正聲
    明狀物載為林?造)、邱儼分別共有之彰化縣○○鎮○○○段000地
    號、658地號農牧用地准予合併分割，分割方案如附圖所示
    ，其中編號甲面積3,367.39平方公尺分歸被告林造所有、
    編號乙面積1,324.48平方公尺分歸被告邱儼所有、編號丙面
    積4,691.87平方公尺分歸原告所有。②訴訟費用由被告負擔
    。核其所為更正聲明，係變更補充分割方法，為更正法律上
    之陳述，並未變更訴訟標的，該分割方法之補充並非訴之追
    加，於法自無不合。
貳、原告主張：
  按彰化縣○○鎮○○○段000地號土地（下稱系爭375地號土地）為
    原告與被告林啟造共有，同段658地號土地（下稱系爭658地
    號土地）則為原告與被告邱儼共有(上開375地號土地與658
    地號土地合稱系爭土地)。系爭375地號土地與658地號土地
    地界相連且均為特定農業區之農牧用地，又系爭二筆土地原
    告應有部分均為二分之一，被告兩人為母子，共同於系爭土
    地上耕作，為增進土地利用之經濟效益，且系爭土地無法達
    成協議又無不能分割之原因，爰依民法第823、824條及農業
    發展條例第16條第1項第3、4款提出本訴訟等語，請求法院
    依附圖方案合併分割系爭土地等語。
  並聲明：㈠原告與被告林造、邱儼分別共有之彰化縣○○鎮○○○
    段000地號、658地號農牧用地准予合併分割，分割方案如附
    圖所示，其中編號甲面積3,367.39平方公尺分歸被告林造
    所有、編號乙面積1,324.48平方公尺分歸被告邱儼所有、編
    號丙面積4,691.87平方公尺分歸原告所有。㈡訴訟費用由被
    告負擔。　
參、被告林造、邱儼未於言詞辯論期日到場，但於訴訟進行中
    經原告提出分割同意書，惟其二人於勘測系爭土地時，曾到
    場會同勘測。　　
肆、得心證之理由：
  按農業發展條例所稱耕地，指依區域計畫劃定為特定農業區
    、一般農業區、山坡地保育區及森林區之農牧用地。每宗耕
    地分割後每人所有面積未達０．二五公頃者，不得分割。但有
    下列情形之一者，不在此限：三、本條例中華民國八十九年
    一月四日修正施行後所繼承之耕地，得分割為單獨所有。繼
    承人辦理繼承登記後，將繼受持分移轉予繼承人者，得依本
    條例第十六條第一項第三款規定辦理分割，農業發展條例第
    3條第11款、第16條第1項第3款、耕地分割執行要點第10點
    ，分別定有明文。農業發展條例第16條規定之目的原在防止
    耕地細分，便利農場經營管理，簡化耕地權屬複雜性，倘共
    有人所共有之多筆耕地，經分割合併之結果，耕地之筆數及
    共有人數均未增加，與該條規定並不違背。查：本件系爭37
    5、658地號土地為特定農業區之農牧用地，屬於農業發展條
    例第3條第11款所定之耕地，於農業發展條例修正前分別為
    原告之前手與林啟造、原告之前手與邱儼共有，修法後共有
    人數未增加，原告提出之分割方案將系爭土地合併分割為3
    筆土地，系爭土地分割後宗數尚不超過共有人人數，揆諸前
    開規定，原告就系爭土地主張之分割方案係分割為3筆，未
    超所限宗數，故即不受農業發展條例所定分割後每人所有面
    積須達0.25公頃之限制，得為合併分割，兩造對於前揭共有
    之2筆土地之分割方式並未能取得協議，則原告起訴請求法
    院就前揭2筆土地判決合併分割乙節，應堪採信，且於法有
    據，應予准許。 
  按共有物之分割，依共有人協議之方法行之。分割之方法不
    能協議決定，或於協議決定後因消滅時效完成經共有人拒絕
    履行者，法院得因任何共有人之請求，命以原物分配於各共
    有人；以原物為分配時，因共有人之利益或其他必要情形，
    得就共有物之一部分仍維持共有；共有人相同之數不動產，
    除法令另有規定外，共有人得請求合併分割，民法第824條
    第2項第1款、第4、5項定有明文。又共有人因共有物分割之
    方法不能協議決定，而提起分割共有物之訴，應由法院斟酌
    各共有人之意願、共有物之性質、價格、分割前之使用狀態
    、經濟效用、分得部分之利用價值及全體共有人之利益等有
    關情狀，定一適當公平之方法以為分割（最高法院96年度台
    上字第108號判決參照）經查：
　㈠系爭土地略呈近似南北長東西較窄之長方型，東側由北至南
    臨同段674、672地號土地、西側臨同段376地號土地，北側
    臨同段374地號土地，南臨同段668、669地號土地，系爭土
    地目前種植韭菜，其上除有一間抽水馬達機房外無其他建物
    等情，此經本院會同彰化縣二林地政事務所人員至現場勘測
    屬實，製有勘驗測量筆錄與現場略圖在卷可稽（見本院卷第
    69頁、第71頁），並有現況照片可憑（見本院卷第73至77頁
    )。
　㈡被告林造及邱儼於本院現場履勘後，於110年4月12日經原告
    提出民事陳報狀表示同意原告提出如附圖所示之分割方案(
    見本院卷第99頁)，顯見兩造均同意以採用彰化縣二林地政
    事務110年4月1日二土測字609號土地複丈成果圖（即附圖）
    所示方案作為系爭土地之分割方法，各共有人之意願，應予
    考量。
　㈢是以，本院審酌系爭土地使用於分割後，各分歸部分有無適
    宜之通路、經濟效用，各共有人之利益與實質上之公平，認
    系爭土地採原物分割，合併分割如附圖（即彰化縣二林地政
    事務所110年4月1日二土測字第609號土地複丈成果圖）所示
    ，即：編號甲，面積3,367.39平方公尺土地，分歸被告林
    造取得；編號乙，面積1,324.48平方公尺土地，分歸被告邱
    儼取得；編號丙，面積4,691.87平方公尺土地，分歸原告陳
    文豪取得。應屬公平及適當。爰諭知分割方法如主文第1項
    所示。
伍、第按應有部分有抵押權或質權者，其權利不因共有物之分割
    而受影響。但有下列情形之一者，其權利移存於抵押人或出
    質人所分得之部分：(一)權利人同意分割。(二)權利人已參
    加共有物分割訴訟。(三)權利人經共有人告知訴訟而未參加
    ，民法第824條之1第2項定有明文。又訴訟之結果，於第三
    人有法律上利害關係者，法院得於第一審或第二審言詞辯論
    終結前相當時期，將訴訟事件及進行程度以書面通知該第三
    人，民事訴訟法第67條之1第1項亦有明文規定。查本件原告
    就系爭土地即該二筆土地之應有部分各2分之1，均於109年1
    2月7日將之設定抵押權予彰化縣二林鎮農會，此有原告提出
    之系爭土地登記謄本可憑（見本院卷第39頁至第41頁），前
    開抵押權人等業經本院告知訴訟，依上開說明， 本件系爭
    土地分割後，系爭抵押權依法即移存於抵押人即原告陳文豪
    所分得部分。 
陸、末按分割共有物之方法，本應由法院斟酌何種方式較能增進
    共有物之經濟效益，並兼顧兩造之利益，以決定適當之分割
    方法，不因何造起訴而有不同，故原告請求分割系爭土地雖
    有理由，惟關於此部分訴訟費用之負擔，仍應以共有人全體
    各按其應有部分比例負擔，方屬事理之平，爰諭知如主文第
    2項所示。
柒、據上論結，本件原告之訴為有理由，依民事訴訟法第385條
    第1項前段、第80條之1、第85條第1項但書，判決如主文。
中　　華　　民　　國　　110 　年　　5 　　月　　31　　日
                  民事第四庭    法　官　洪志賢
附表一：
編號   共   有   人 375號土地應有部分比例 658號土地應有部分比例 訴訟費用負擔比例(％)  1 陳文豪 1/2 1/2 50  2 林造 1/2 無 35.89  3 邱儼 無 1/2 14.11 
以上正本係照原本作成。
如對判決上訴，應於判決送達後20日內向本院提出上訴狀。如委
任律師提起上訴者，應一併繳納上訴審裁判費。
中　　華　　民　　國　　110 　年　　5 　　月　　31　　日
                                書記官  林嘉賢